---
output: html_notebook
---

## **Modelado Estadistico**


```{r}
library(tidyverse)
```

### Regresion Lineal Simple

```{r}
data_mundial <- read.csv("https://bitsandbricks.github.io/data/gapminder.csv")
summary(data_mundial)
```
Con el poder de `summary()`, podemos decir unas cuantas cosas acerca de nuestros dataset. Las observaciones son de un país, su continente, un año determinado y su expectativa de vida, población y… ¿PBI_PC?. Esa última es PBI per cápita. Que, según parece, hay 12 observaciones por país. Que el rango de años es de 1952 a 2007. Que a lo largo de esos años, la menor expectativa registrada ha sido de 23 años (¡uf!) y la mayor de 82. Que el país menos poblado en el dataset ha tenido apenas más de 60.000 habitantes, mientras que el más populoso ha alcanzado los 1300 millones. <br>

#### **Regresion con una variable numerica**

```{r}
data_arg <- data_mundial %>% 
    filter(pais == "Argentina")
data_arg
```

```{r}
ggplot(data = data_arg) + 
    geom_point(aes(x = aÃ.o, y = expVida)) +
    labs(title = "Correlación entre tiempo y expectativa de vida",
         subtitle = "Argentina",
         y = "expectativa de vida")
```

```{r}
cor(data_arg$aÃ.o, data_arg$expVida)
```
<br>
Vamos a la regresión lineal entonces, para medir de una buena vez la correlación entre tiempo y expectativa de vida. Usamos la función lm() (por “linear model”), así:
<br>

```{r}
modelo_exp <- lm(expVida ~ aÃ.o, data = data_arg)
```

<br>
Obsérvese que volvió aparecer el simbolillo que denota una fórmula, `~`. Usado como primer argumento de `lm()`, significa “expVida vs año”, es decir “estimar el efecto en la variable expVida cuando incrementa el valor de año”, usando los datos contenidos en el dataframe data_arg.
<br>
```{r}
modelo_exp
```
> En nuestro modelo, el coeficiente de la variable “año” es 0.2317. Significado: incrementando en una unidad la variable año, la variable expectativa de vida se incrementa en 0.2317. Dicho de otra manera, por cada año que pasa la expectativa de vida en la Argentina aumenta casi 3 meses.

<br>
```{r}
ggplot(data = data_arg) + 
    geom_point(aes(x = aÃ.o, y = expVida)) +
    labs(title = "Correlación entre tiempo y expectativa de vida",
         subtitle = "Argentina",
         y = "expectativa de vida",
         caption = "con línea de regresión") +
    geom_abline(aes(intercept = -389.6063, slope = 0.2317), color = "blue")
```

<br>
Aquí no vemos más que los datos que ya teníamos. Pero proyectemos la línea hacia el futuro. Con xlim() e ylim() podemos definir a mano los límites de nuestro gráfico, haciéndolo ir más allá del rango de los datos que tenemos. La línea sigue siendo la misma, sólo que ahora podemos ver hacia donde va.
<br>

```{r}
ggplot(data = data_arg) + 
    geom_point(aes(x = aÃ.o, y = expVida)) +
    labs(title = "Correlación entre tiempo y expectativa de vida",
         subtitle = "Argentina",
         y = "expectativa de vida",
         caption = "con línea de regresión") +
    geom_abline(aes(intercept = -389.6063, slope = 0.2317), color = "blue") +
    xlim(c(1950, 2030)) +
    ylim(c(60, 85))
```

<br>

> Según nuestro modelo, para el año 2030 la expectativa de vida en la Argentina habrá superado los 80 años.

<br>
`ggplot()` puede agregar a nuestros scatterplots una capa con la línea de la regresión lineal, en forma automática. La función `geom_smooth()` se usar para explicitar patrones en los datos. Tal como otras de la familia ggplot, espera que se le diga que variables asignar a `x` e `y`, más un parámetro method con el método solicitado para trazar una línea de tendencia. Aquí usamos `method = "lm" `por linear model, el modelo lineal.
<br>

```{r}
ggplot(data = data_arg) + 
    geom_point(aes(x = aÃ.o, y = expVida)) +
    labs(title = "Correlación entre tiempo y expectativa de vida",
         subtitle = "Argentina",
         y = "expectativa de vida",
         caption = "con línea de regresión vía geom_smooth()") +
    geom_smooth(aes(x = aÃ.o, y = expVida), method = "lm")
```

```{r}
ggplot(data = data_arg) + 
    geom_point(aes(x = aÃ.o, y = PBI_PC)) +
    labs(title = "Correlación entre PBI y expectativa de vida",
         subtitle = "Argentina",
         y = "PBI per cápita") +
    geom_smooth(aes(x = aÃ.o, y = PBI_PC), method = "lm")
```

```{r}
modelo_PBI <- lm(PBI_PC ~ aÃ.o, data = data_arg)

modelo_PBI
```

> Según el modelo, cada año que pasa resulta en un incremento de 86 dólares en el PBI per cápita del país.

#### **Revolviendo los residuos**

```{r}
residuos <- residuals(modelo_PBI)

residuos
```

```{r}
data_arg <- data_arg %>% mutate(residuo_ml = residuos)
```

```{r}
ggplot(data_arg) +
    geom_point(aes(x = aÃ.o, y = residuo_ml)) +
    geom_hline(yintercept = 0, col = "blue") +
    labs(x = "año", y = "residuo del modelo lineal")
```

<br>
Entre todos los puntos, los mayores transgresores son los últimos y corresponden a los años 2002 y 2007. El valor del PBI per cápita observado en 2002 año resultó ser más de 2000 dólares menor al esperado por el modelo, todo un derrumbe. **¿A qué se debe tanta discrepancia?** Nuestro modelo no tiene la culpa, es que la realidad tiene sus bemoles. A fines del 2001 la Argentina sufrió la peor crisis financiera de su historia, factor que explica la brusca caída del PBI que revirtió la tendencia al crecimiento de décadas anteriores. Una función que aún no habíamos usado, `geom_line()`, nos va a permitir trazar una línea que siga el PBI a lo largo de los años, y otra novedad, `geom_vline()`, se encargará de agregar una línea vertical que señale el año de la crisis:
<br>
```{r}
ggplot(data_arg) + 
    geom_line(aes(x = aÃ.o, y = PBI_PC)) +
    geom_vline(aes(xintercept = 2001), color = "red") +
    labs(title = "Evolución del PBI en la Argentina",
         y = "PBI per cápita",
         caption = "La línea roja indica la ocurrencia de la crisis del 2001")
```

###  **Regresión con una variable categórica**
#### ¿Cuánto incide el continente en la expectativa de vida de los países?

```{r}
data_mundial_2007 <- data_mundial %>% filter(aÃ.o == 2007)

ggplot(data = data_mundial_2007) +
    geom_point(aes(x = continente, y = expVida, color = continente)) +
    labs(title = "Expectativa de vida por continente",
         y = "expectativa de vida")
```

> Ya podemos vislumbrar que el continente incide en la expectativa de vida, con África sufriendo los números más bajos.

<br>

Vamos a usar `geom_jitter()` para solucionar el **overplotting**.

```{r}
ggplot(data = data_mundial_2007) +
    geom_jitter(aes(x = continente, y = expVida, color = continente)) +
    labs(title = "Expectativa de vida por continente",
         y = "expectativa de vida")

```
<br>
visualizar la diferencia de distribución de expectactiva de vida de los países, con un histograma facetado por continente:
<br>

```{r}
ggplot(data = data_mundial_2007) +
    geom_histogram(aes(x = expVida, fill = continente)) +
    facet_wrap(~continente) +
    labs(title = "Expectativa de vida por continente",
         subtitle = "histogramas",
        x = "expectativa de vida",
        y = "cantidad")
```

<br>
Bien, estamos convencidos de que hay una relación entre continente y expectativa de vida, aunque no la hemos cuantificado. Para eso, recurrimos a una regresión lineal con variable expicativa categórica. Se obtiene de la misma manera que antes, no hay cambios en la forma de invocar `lm()` por el hecho de que la variabe ahora sea categórica en vez de numérica.
<br>
```{r}
modelo_exp_continente <- lm(expVida ~ continente, data = data_mundial_2007)
modelo_exp_continente
```
¿Qué ocurrió aquí? lm() inspeccionó el contenido de la variable “continente” y encontró cinco niveles o categorías. Tomó el primero en orden alfabético, “Africa” como línea de base. El primer coeficiente de la regresión (la intersección) es el promedio de la expectativa de vida en África. Para cada una de las categorías restantes, el coeficiente representa la diferencia respecto a África de la expectativa de vida promedio en cada uno de los otros continentes. He allí la cuantificación: **para un país en las Américas, podemos esperar -en promedio- una expectativa de vida que supera en 18.8 años la de los paises africanos. Para un país en Asia, son 15.92 los años adicionales, y así.**
<br><br>
Prestemos atencion a los residuos y graficamos la dispersión de los residuos en torno a cero, el valor ideal:
<br>
```{r}
data_mundial_2007 <- data_mundial_2007 %>% 
    mutate(residuo_ml = residuals(modelo_exp_continente))

ggplot(data_mundial_2007) +
    geom_jitter(aes(x = continente, y = residuo_ml), width = 0.1) +
    geom_hline(yintercept = 0, col = "blue") +
    labs(x = "año", y = "residuo del modelo lineal")
```
<br>
> Notamos que:
1. Los residuos están repartidos en forma pareja entre positivos y negativos. Eso indica que su promedio será cercano a cero, lo cual es bueno. <br>
2. En Asia hay un país cuyo valor observado está muy por debajo del esperado por el modelo. Se separa tanto de los demás que debemos considerarlo un outlier, un valor tan inusual que amerita ser revisado.
<br>

<br>
Con la magia de los verbos de transformación que sabemos, aislemos a los países en Asia con menor expectativa de vida para identificar al outlier
<br>

```{r}
data_mundial_2007 %>% 
    filter(continente == "Asia") %>% 
    arrange(expVida) %>% 
    head()
```
<br>
Se trata de **Afganistán**. Como explicación, uno piensa de inmediato en las largas guerras libradas en ese territorio, y en particular la invasión por parte de los Estados Unidos en 2001 -¡otra vez ese año!-. Podemos verificarlo con un gráfico que muestre la evolución de la expectativa de vida según los años.
<br>

```{r}
data_afganistan <- data_mundial %>% filter(pais == "Afghanistan")

ggplot(data_afganistan) + 
    geom_line(aes(x = aÃ.o, y = expVida)) +
    labs(title = "Expectativa de vida en Afganistán",
         y = "expectativa de vida")
```
> Vaya sopresa. A pesar de ser en extremo baja comparada con el resto de Asia, la expectativa de vida en Afganistán en el 2007 es la más alta de la historia, y no sólo eso: ha aumentado con rapidez después del año de la invasión. **¿A qué podemos atribuir entonces la bajísima expectativa de vida?** Teniendo en cuenta que el país ha sufrido conflictos bélicos en forma continua desde fines de los ’70, podría tratarse de una tragedia histórica: los años que faltan son los que el país habría alcanzado si las guerras no hubieran alterado su ritmo de progreso.

```{r}

```

```{r}

```

```{r}

```

```{r}

```

```{r}

```

